臺灣新竹地方法院刑事判決
110年度金訴字第20號
公  訴  人  臺灣新竹地方檢察署檢察官
被      告  翁林煇



上列被告因詐欺案件，經檢察官提起公訴（109年度偵緝字第314
、315號），本院判決如下：
    主  文
翁林煇幫助犯詐欺取財罪，處有期徒刑叁月，如易科罰金，以新
臺幣壹仟元折算壹日。
    事  實
翁林煇依其智識及社會生活經驗，對於將所申辦之金融帳戶資料
任意交由他人使用，可能遭他人作為詐欺犯罪之工具有所預見，
雖尚未達於有意使其發生之程度，惟仍基於縱使如此發生，亦不
違背其本意之幫助詐欺取財不確定故意，於民國107年6月間某日
，在不詳地點，將其所申辦之彰化商業銀行帳號00000000000000
號帳戶（下稱彰化銀行帳戶）之提款卡、密碼交予友人「黃致達
」使用。嗣「黃致達」取得上開彰化銀行帳戶之提款卡、密碼後
，即意圖為自己不法所有，基於詐欺取財之犯意，以上開彰化銀
行帳戶提款卡及密碼為工具，分別向如附表所示之人實施如附表
所示詐術，致渠等陷於錯誤，而於附表所示之匯款時間，依指示
將如附表所示之金額匯入翁林煇上開彰化銀行帳戶內，旋遭提領
。嗣經林家慶、温浩煒發覺受騙而報警，始循線查悉上情。
    理  由
一、證據能力部分：
　　本案認定事實所引用之卷內被告以外之人於審判外之言詞或
    書面陳述，被告翁林煇於本院準備程序時已表示對於證據能
    力無意見（見本院卷第112頁），於辯論終結前亦未對該等
    證據之證據能力聲明異議，本院審酌前揭陳述作成時之情況
    ，並無違法取證之瑕疵，認以之作為證據應為適當，是本案
    有關被告以外之人於審判外之言詞或書面陳述等供述證據，
    依刑事訴訟法第159條之5第2項規定，均得為證據。至於其
    餘非供述證據部分，並無違反法定程序取得或其他不得作為
    證據之情形，應認亦有證據能力。
二、實體部分：
　　訊據被告翁林煇對於前揭犯罪事實於本院審理時已坦承不諱
    （見本院卷第395頁），並據證人即告訴人林家慶、温浩煒
    於警詢、偵訊及本院審理時證述明確（見偵10470卷第6-7、
    7-8、47頁、本院卷第265-271、271-279頁），復有彰化商
    業銀行股份有限公司作業處110年1月22日彰作管字第110200
    00599號函所附被告上開彰化銀行帳戶基本資料及交易明細1
    份（查詢期間0000000-0000000，見本院卷第55-85頁）、證
    人林家慶提供其與「超神」之LINE對話紀錄截圖1份及網路
    銀行轉帳紀錄翻拍照片2張（見偵10470卷第13-18頁）、證
    人林家慶之報案資料即苗栗縣政府警察局竹南分局海口派出
    所受理各類案件紀錄表、受理刑事案件報案三聯單、受理詐
    騙帳戶通報警示簡便格式表、內政部警政署反詐騙案件紀錄
    表各1份（見偵10470卷第6、9-12頁）、證人温浩煒提供其
    與「超神」之LINE對話紀錄截圖、LINE社群「温浩煒」頁面
    截圖及網路轉帳紀錄截圖6張（見偵4381卷第9-11、14-18頁
    、本院卷第299-347頁）、證人温浩煒之報案資料即新竹市
    警察局第二分局文華派出所受理刑事案件報案三聯單、受理
    詐騙帳戶通報警示簡便格式表、內政部警政署反詐騙案件紀
    錄表各1份（見偵4381卷第8、12-13頁）在卷可證，足認被
    告前揭任意性自白與事實相符，本案事證明確，被告所為應
    依法論科。　　
三、法律適用：
㈠、按刑法上之幫助犯，係對於行為人與正犯有共同之認識，而
    以幫助之意思，對於正犯資以助力，而未參與實施犯罪之行
    為者而言。如未參與實施犯罪構成要件之行為，且係出於幫
    助之意思提供助力，即屬幫助犯，而非共同正犯。被告將本
    案彰化銀行帳戶之提款卡及密碼交予友人「黃致達」使用，
    雖使「黃致達」得基於詐欺取財之犯意，向告訴人林家慶、
    温浩煒施以詐欺取財之行為，使渠等因而陷於錯誤匯款至本
    案彰化銀行帳戶中，而遂行詐欺取財之犯行，惟被告單純提
    供帳戶供人使用之行為，並不等同於向告訴人施以詐欺之行
    為，且亦無證據證明被告有參與詐欺取財犯行之構成要件行
    為，是揆諸前揭說明，核被告所為，係犯刑法第30條第1項
    前段、第339條第1項之幫助詐欺取財罪。被告基於幫助之犯
    意而為詐欺構成要件以外之行為，為幫助犯，爰依刑法第30
    條第2項規定減輕其刑。又被告以一交付帳戶之幫助行為供
    「黃致達」為詐欺取財之用，並使告訴人2人陷於錯誤分別
    匯入款項，使渠等受有如附表所示之財產損害，係以一提供
    帳戶行為同時觸犯數幫助詐欺取財罪，侵害不同之財產法益
    ，為同種想像競合犯，應依刑法第55條規定，論以一幫助詐
    欺取財罪處斷。
㈡、關於公訴意旨認被告所犯亦屬洗錢防制法第2條第2款、第14
    條第1項之洗錢罪部分：　
１、按洗錢防制法所稱之「洗錢」行為，依第2條之規定，係指：
    一、意圖掩飾或隱匿特定犯罪所得來源，或使他人逃避刑事
    追訴，而移轉或變更特定犯罪所得；二、掩飾或隱匿特定犯
    罪所得之本質、來源、去向、所在、所有權、處分權或其他
    權益者；三、收受、持有或使用他人之特定犯罪所得。並於
    第14條、第15條規定其罰則，俾防範犯罪行為人藉製造資金
    流動軌跡斷點之手段，去化不法利得與犯罪間之聯結。申言
    之，洗錢防制法之立法目的，在於防範及制止因犯第3條所
    列之特定犯罪而取得或變得之財物或財產上利益及其之孳息
    ，藉由包含處置（即將特定犯罪所得直接予以移轉或變更）
    、分層化（即以迂迴層轉、化整為零之多層化包裝方式，掩
    飾或隱匿特定犯罪所得）及整合（即收受、持有或使用他人
    之特定犯罪所得，使之回流至正常金融體系，而得以合法利
    用享受）等各階段之洗錢行為，使其形式上轉換成為合法來
    源，以掩飾或切斷特定犯罪所得與犯罪之關聯性，而藉以逃
    避追訴、處罰。
２、提供帳戶予他人使用是否構成洗錢行為，依前述說明及同法
    第2條第1、2款之規定，應以其在金流方面能否「掩飾或隱
    匿特定犯罪所得之本質、來源、去向、所在、所有權、處分
    權或其他權益者」，切斷資金與當初犯罪行為之關聯性而定
    。一般針對不特定多數人行騙之詐欺集團，所供被害人將款
    項匯入之帳戶，乃為該詐騙集團「取得」犯罪所得之手段，
    被害人發覺受騙後，即能立即指證其所匯入之特定帳戶，此
    部分之金流透明易查，在形式上無法合法化其所得來源，是
    該帳戶顯不能達到掩飾或隱匿特定犯罪所得之本質、來源之
    作用，當非洗錢防制法第2條第2款所定之洗錢行為甚明。提
    供金融帳戶存摺、金融卡及密碼之行為人，因已將帳戶之存
    摺、金融卡及密碼等物件提供他人使用，失去對自己帳戶之
    實際管領權限，若無配合指示親自提款，即無收受、持有或
    使用特定犯罪所得之情形，且無積極之移轉或變更特定犯罪
    所得之行為，亦非屬洗錢防制法第2條第1款、第3款所稱之
    洗錢行為。
３、洗錢防制法第2條修正之立法說明第3點雖謂「…㈣提供帳戶以
    掩飾不法所得之去向，例如：販售帳戶予他人使用…」等語
    ，似以販售帳戶為洗錢類型之一，然其僅係單純之舉例，並
    未說明何以與掩飾、隱匿之要件相當。而文義解釋為法律解
    釋之基礎，立法者之意思僅屬對構成要件文義之眾多解釋方
    法之一，仍須就法條文字之規範目的及保護利益具體分析。
    一般而言，洗錢防制法第2條第2款之掩飾、隱匿行為，目的
    在遮掩、粉飾、隱藏、切斷特定犯罪所得與特定犯罪間之關
    聯性，是此類洗錢行為須與欲掩飾、隱匿之特定犯罪所得間
    具有物理上接觸關係（事實接觸關係）。而提供金融帳戶金
    融卡及密碼供他人使用，嗣後被害人雖匯入款項，然此時之
    金流仍屬透明易查，在形式上無從合法化其所得來源，未造
    成金流斷點，尚不能達到掩飾或隱匿特定犯罪所得之來源、
    去向及所在之作用，故而，被告提供本案彰化銀行帳戶之提
    款卡及密碼之行為，即非洗錢防制法第2條第2款所指洗錢行
    為，無從成立一般洗錢罪之直接正犯（最高法院108年度台
    上大字第3101號裁定意旨參照）。是被告所為，並不該當於
    洗錢防制法第14條第1項之洗錢罪。　　
４、至於被告所為是否構成幫助洗錢罪部分，經查，最高法院108
    年度台上大字第3101號大法庭裁定揭稱：「特定犯罪之正犯
    實行特定犯罪後，為掩飾、隱匿其犯罪所得財物之去向及所
    在，而令被害人將款項轉入其所持有、使用之他人金融帳戶
    ，並由該特定犯罪正犯前往提領其犯罪所得款項得手，因已
    造成金流斷點，該當掩飾、隱匿之要件，該特定犯罪正犯自
    成立一般洗錢罪之正犯。如提供金融帳戶之行為人主觀上認
    識該帳戶可能作為對方收受、提領特定犯罪所得使用，對方
    提領後會產生遮斷金流以逃避國家追訴、處罰之效果，仍基
    於幫助之犯意，提供該帳戶之提款卡及密碼，以利洗錢之實
    行，應論以一般洗錢罪之幫助犯」。是提供金融帳戶之行為
    人是否成立一般洗錢罪之幫助犯，仍應以主觀上有無認識為
    斷。
５、又幫助他人實行犯罪行為者，為幫助犯。刑法第30條第1項定
    有明文。所謂幫助行為，固包含積極之幫助與消極之幫助，
    但須所幫助之行為，與正犯之行為，具有直接關聯性，始能
    成立幫助犯（最高法院98年度台上字第5999號判決意旨參照
    ）。茲查，近年來詐欺事件恆傳，政府相關機關為防止民眾
    遭到詐欺集團成員矇騙致生損害，透過各種宣傳途徑，經常
    灌輸民眾當前詐欺集團慣用之詐欺手法，庶免民眾受害上當
    。其中借用他人之金融帳戶，作為詐欺集團向被害人取得錢
    財之工具，一般智慮健全者大都能理解知曉，並提高防範不
    任意將其個人金融帳戶借予他人使用，避免遭到詐欺集團利
    用其金融帳戶資為詐欺取財之工具，此部分之幫助行為，係
    在於詐欺集團利用其金融帳戶取信被害人，認為係與願意提
    供真實帳戶之所有人進行匯款，而與詐欺行為之助成具有直
    接關聯性。然而，「洗錢」為專業用語，涉及複雜之金融及
    法律概念，一般市井民眾通常無法充分明白理解知曉「洗錢
    」之概念及其範疇，況且行為人提供詐欺集團金融帳戶後，
    得否助成洗錢行為之遂行，端視其後詐欺集團成員款項提領
    方式而有不同，除有行為人於提供金融帳戶時，已對於詐欺
    集團成員以現金提領後，將以層層轉交方式造成金流斷點等
    節有高度認識，始可認其所為與一般洗錢罪具有直接關聯性
    之幫助行為。從而，一般民眾提供金融帳戶（存摺、提款卡
    、密碼）予不熟識之人，其主觀上或有詐欺集團可能會利用
    其提供之金融帳戶，作為向他人詐欺取財工具之直接故意或
    不確定故意，但若謂不問情節均認提供金融帳戶之行為人，
    主觀上均已認識該帳戶可能作為對方收受、提領特定犯罪所
    得使用，對方提領後會產生遮斷金流以逃避國家追訴、處罰
    之效果者，則不無將幫助詐欺行為與幫助洗錢行為之主觀犯
    意等視之，而與前揭最高法院108年度台上大字第3101號大
    法庭裁定意旨有違。　
６、本案被告固然有提供上開彰化銀行帳戶予友人「黃致達」使
    用，幫助「黃致達」對告訴人2人詐騙而使告訴人2人將受騙
    款項匯入被告所提供之上開彰化銀行帳戶，嗣旋遭提領一空
    等情。惟就被告提供帳戶幫助犯罪之目的，尚無證據證明係
    為掩飾、隱匿該等犯罪所得之本質、來源、去向、所在，或
    使他人逃避刑事追訴而移轉或變更特定犯罪所得之情事；且
    本件係被告以外之人所為詐騙行為，而利用被告所提供之上
    開彰化銀行帳戶，要求告訴人2人將受騙款項直接匯入被告
    上開彰化銀行帳戶之行為，屬於該等正犯實施詐欺行為之犯
    罪手段，並非「黃致達」於取得財物後，另為掩飾、隱匿詐
    騙所得之行為，亦非被告於「黃致達」實施詐欺犯罪取得財
    物後，另行提供帳戶而為之掩飾、隱匿。從而，就本案被告
    提供帳戶幫助犯罪之目的，尚無證據係為掩飾、隱匿該等犯
    罪所得之本質、來源、去向、所在，或使他人逃避刑事追訴
    而移轉或變更特定犯罪所得之情事；遑論單純提供帳戶之被
    告，主觀上是否有積極避免使他人受追訴、處罰而對於犯罪
    所得或利益掩飾或隱匿，使之合法化或無法追溯之意思，更
    非無疑。是本院認不能僅因提供帳戶之人對於前置犯罪有所
    助力，遽論其亦應構成後階段之洗錢或幫助洗錢罪嫌。此外
    ，檢察官亦未具體指出本案被告有何「掩飾、隱匿」犯罪所
    得之行為內容或方式，亦未積極證明被告有參與詐騙集團成
    員將提領之犯罪所得予以掩飾、隱匿，進而營造合法來源之
    外觀，或使其來源無法追溯之行為，更未提出事證證明被告
    主觀上有何「掩飾、隱匿」犯罪所得之犯意，自不能僅因被
    告提供上開彰化銀行帳戶之提款卡及密碼之行為，遽論以洗
    錢或幫助洗錢之罪責（本院暨所屬法院107年度法律座談會
    刑事類提案第18號法律問題之研討結果亦同是認）。
７、又實務上所謂「不另為無罪諭知」之記載，乃係就檢察官起
    訴之事實範圍，在法律上為一罪關係之前提下，就部分之「
    事實」加以減縮之意；至若在犯罪事實同一（基本社會事實
    同一）之前提下，對此行為所為之法律評價縱有不同，仍非
    屬犯罪事實一部減縮之範疇。而本院固認被告本案之行為並
    不成立洗錢罪之正犯，然檢察官認被告成立幫助詐欺取財罪
    、洗錢罪，均係就被告「提供帳戶」之單一基本社會事實所
    進行之法律評價，縱本院認檢察官就洗錢罪部分之法律評價
    有所誤會，已如前述，仍未就檢察官起訴之犯罪事實有所減
    縮，且被告所為仍經本院論罪科刑而非「行為不罰」，則此
    部分尚與「不另為無罪諭知」無涉，附此敘明。  　
四、量刑審酌：
　　爰以行為人之責任為基礎，審酌被告任意提供個人銀行帳戶
    資料供友人「黃致達」作為人頭帳戶使用之犯罪情節，造成
    告訴人2人之財產法益侵害，誠屬不該，然被告犯後已坦承
    犯行，犯後態度尚佳，且於本院審理時與告訴人2人達成和
    解，此有本院110年度附民字第528號、第529號和解筆錄各1
    紙在卷可佐（見本院卷第295-298頁）；暨衡酌被告高中畢
    業之教育程度、入監前從事工地工作之經濟狀況等一切情狀
    ，量處如主文所示之刑，並諭知易科罰金之折算標準，以示
    懲儆。
據上論斷，應依刑事訴訟法第299條第1項前段，判決如主文。
本案經檢察官林鳳師偵查起訴，由檢察官邱宇謙到庭執行職務。
中　　華　　民　　國　　111 　年　　1 　　月　　13　　日
                  刑事第九庭  審判長法　官  黃沛文
                                    法  官  李建慶
                                    法  官  卓怡君
以上正本證明與原本無異。　　　　　　　　　　　　　　　　
如不服本判決應於收受本判決後20日內向本院提出上訴書狀，上
訴書狀應敘述具體理由。上訴書狀未敘述上訴理由者，應於上訴
期間屆滿後20日內補提理由書狀於本院(均須按他造當事人之人
數附繕本 )「切勿逕送上級法院」。 
中　　華　　民　　國　　111 　年　　1 　　月　　13　　日
                                   書記官  胡家寧
附錄本判決論罪法條：
中華民國刑法第30條
（幫助犯及其處罰）
幫助他人實行犯罪行為者，為幫助犯。雖他人不知幫助之情者，
亦同。
幫助犯之處罰，得按正犯之刑減輕之。
中華民國刑法第339條第1項
（普通詐欺罪）
意圖為自己或第三人不法之所有，以詐術使人將本人或第三人之
物交付者，處5年以下有期徒刑、拘役或科或併科50萬元以下罰
金。　　　

附表：
編號 姓名 詐欺方式 匯款時間、方式、金額（新臺幣） 1 告訴人林家慶 「黃致達」以通訊軟體LINE暱稱「超神」，向林家慶佯稱MLB100超神保證場優惠價含資格5168元，單場重注一注翻身，本方案購買後若輸一律退補50萬現金保證云云，致林家慶陷於錯誤，依其指示匯款。 1、107年8月6日21時7分許，透過網路轉帳方式，匯款5,168元至被告上開彰化銀行帳戶。 2、107年8月7日15時44分許，透過網路轉帳方式，匯款5,168元至被告上開彰化銀行帳戶。  2 告訴人温浩煒 「黃致達」以通訊軟體LINE暱稱「超神」，向温浩煒佯稱保證當週獲利會對半拆帳、保證退補及終止操盤會退還保證金云云，致温浩煒陷於錯誤，依其指示匯款。 1、107年7月30日10時29分許，透過網路轉帳方式，匯款3萬元至被告上開彰化銀行帳戶。 2、107年7月30日23時22分許，透過網路轉帳方式，匯款2萬元至被告上開彰化銀行帳戶。 3、107年8月1日15時31分許，透過網路轉帳方式，匯款3,688元至被告上開彰化銀行帳戶。